智慧財產及商業法院刑事判決  
110年度刑智上易字第56號
上  訴  人
即  被  告  才天企業有限公司                          


兼 代表 人  黃育明                             



共      同
選任辯護人  陳奕霖律師  
上列上訴人因違反著作權法案件，不服臺灣新北地方法院108年
度智易字第66號，中華民國110年3月31日第一審判決（起訴案號
：臺灣新北地方檢察署108年度偵字第9678號），提起上訴，本
院判決如下：
　　主  文
上訴駁回。
　　事實及理由
一、本案經本院審理結果，認第一審以上訴人即被告黃育明犯著
    作權法第92條之擅自以公開傳輸方法侵害他人著作財產權罪
    ，處拘役50日，如易科罰金，以新臺幣（下同）1千元折算1
    日。上訴人即被告才天企業有限公司（下稱才天公司）之代
    表人，因執行業務，犯著作權法第92條之侵害著作財產權罪
    ，科罰金3萬元，除附表更正部分及對上訴意旨之論駁補充
    外，其餘認事用法及量刑均無不當，應予維持，並引用第一
    審判決書記載之事實、證據及理由（如附件）。
二、上訴意旨略以：黃育明基於防衛自身商譽及澄清不實之目的
    ，於「頂豐科技假髮影片」中引用沃生國際企業有限公司（
    下稱沃生公司）商業競爭宣傳影片（下稱本案著作）為對比
    ，目的性正當，合於著作權法第52條規定，並未因此產生商
    業利益，無須以同法第65條第2項其他合理使用之審查標準
    為重複審查，且黃育明引用部分僅幾秒、無聲音並作部分畫
    面遮蓋，其質量及占比不高，對市場價值影響有限，屬於合
    理範圍等情。
三、經查：
  ㈠著作權法第52條規定：為報導、評論、教學、研究或其他正
    當目的之必要，在合理範圍內，得引用已公開發表之著作。
    同法第65條第2項規定：著作之利用是否合於第44條至第63
    條所定之合理範圍或其他合理使用之情形，應審酌一切情狀
    ，尤應注意下列事項，以為判斷之基準：利用之目的及性
    質，包括係為商業目的或非營利教育目的。著作之性質。
    所利用之質量及其在整個著作所占之比例。利用結果對著
    作潛在市場與現在價值之影響。
　㈡著作權法中豁免規定與合理使用不同，豁免規定只須考量要
    件是否符合即可構成，無須再行斟酌其他合理使用之權衡要
    素，而合理使用條文中有「合理範圍」之規定，則須依同法
    第65條第2項規定之4項基準審視之（參見同法第65條103年1
    月22日修正立法理由，本院卷第90頁）。本案被告辯稱黃育
    明所為合於著作權法第52條規定，而該條文中有「合理範圍
    」之規定，依前揭說明，自須依同法第65條第2項規定之基
    準審視之，上訴意旨認無須以同法第65條第2項其他合理使
    用之審查標準為重複審查云云，並不可採。
　㈢被告稱因「沃生公司製作之影片1」內容影射才天公司假髮為
    不透水，虛構才天公司假髮不能維修及不實價格分析而有引
    述本案著作比對澄清必要，合於著作權法第52條規定云云（
    原審卷第79至80頁），經查：
　⒈黃育明引用本案著作內容並非必要：
　　觀諸才天公司「頂豐-你的頭髮顧問」臉書粉絲團網頁，亦
    即「頂豐科技假髮影片」刊登位置上方，有標題為〔業者不
    實話術，破解大法〕之文章，該文章內容略以：坊間業者，
    用實測影片宣稱他們家的客製假髮可以透水透氣，還拿了另
    一頂假髮底網全皮是無法透水，但實際在網路上宣傳的假髮
    影片卻是拿全皮不透水的那一款來配戴，這是在誤導消費者
    ，產品話術只是行銷手法，髮友們請睜大你明亮的雙眼等語
    （臺灣新北地方檢察署108年度他字第245號卷，下稱他字卷
    ，第39至41頁），已可使閱聽者了解其意在評論其他業者有
    以不實話術行銷商品行為。再參以原審勘驗之「沃生公司製
    作之影片1」、「沃生公司製作之影片2」、「頂豐科技假髮
    影片」內容及擷取畫面（原審卷第322至324頁、第329至334
    頁），佐以臺灣新北地方檢察署勘驗報告及擷取畫面（他字
    卷第55至59頁），本案著作中並未提及其他品牌假髮名稱，
    被告以「頂豐科技假髮影片」中針對頂豐科技假髮透水實驗
    ，再配合於才天公司前揭網頁文章說明，當可澄清才天公司
    假髮品質並達到宣傳效果，實無再將非前揭指述有不實影射
    內容之「沃生公司製作之影片2」片段加入，並以旁白表示
    「超薄款的底網是全皮的，難怪不會透水，原來D牌業者自
    己本身也會用超薄款」之必要。
　⒉黃育明引用本案著作非屬「合理範圍」：
　⑴黃育明重製本案著作固未因此獲利，然「頂豐科技假髮影片
    」置於才天公司「頂豐-你的頭髮顧問」臉書粉絲團網頁，
    且該網頁文章中記載「現場訂購頂豐科技假髮可折3,000元
    」等文，「頂豐科技假髮影片」片尾並有「到年底前舊換新
    現折3千元」之內容（他字卷第39頁，原審卷第324頁），可
    認黃育明係以「頂豐科技假髮影片」推銷才天公司假髮為商
    業目的使用。
　⑵「沃生公司製作之影片1」、「沃生公司製作之影片2」之測
    試假髮透水性、示範配戴假髮並講述心得等內容，足已表現
    製作者之個性及獨特性，具有相當程度之創作性，應給予相
    應之保護。
　⑶「頂豐科技假髮影片」總長約1分8秒，「沃生公司製作之影
    片1」總長約3分12秒、「沃生公司製作之影片2」總長約1分
    11秒，而「頂豐科技假髮影片」引用本案著作約20秒，雖該
    片段中無原影片聲音並作部分畫面遮蓋，然均可辨識為沃生
    公司針對假髮透氣實驗及配戴假髮過程之主要片段（他字卷
    第55至59頁），「頂豐科技假髮影片」利用本案著作之質量
    比例不低。
　⑷本案著作公開置於Youtube影音平台，用以行銷沃生公司之假
    髮商品（他字卷第5頁），黃育明之利用行為在於評論商品
    ，非為替代本案著作，其利用之結果對本案著作本身之潛在
    市場或現在價值之影響不大。
　⑸基上，本院審酌黃育明利用本案著作雖對本案著作之潛在市
    場與現在價值影響不大，然所為引用係作商業目的使用，本
    案著作具有相當之創作性，應受保護，且黃育明利用之質量
    比例不低等情，認為黃育明之利用行為不符合「合理範圍」
    之使用。
　⒊依上說明，黃育明所為不符合著作權法第52條規定，被告所
    辯不可採。
四、綜上所述，被告上訴為無理由，應予駁回。
據上論斷，應依智慧財產案件審理法第1條，刑事訴訟法第368條
、第373條，判決如主文。
本案經檢察官吳秉林提起公訴，檢察官朱帥俊到庭執行職務。
中　　華　　民　　國　　110 　年　　12　　月　　 8　　日
　　                      智慧財產第三庭
　　                        審判長法  官　蔡惠如
　　                              法  官　林惠君
　　                              法  官　陳端宜
以上正本證明與原本無異。
本件不得上訴。　
中　　華　　民　　國　　110 　年　　12　　月　　 8　　日
　　　　　　　　　　　　　　　    書記官　吳祉瑩
附表
編號 更正第一審 判決書位置 更正前內容 更正後內容 備註 1 第1頁主文欄之第4行 才天企業有限公司法人之之代表人 才天企業有限公司之代表人 贅載 2 第1頁事實欄之第7至8行 ，為他人享有著作財產權之攝影著作 刪除 贅載 3 第6頁理由欄之㈡之⒉第1行 黃育明於於107年 黃育明於107年 贅載 4 第9頁理由欄之㈡之⒋第5行 加以改做 加以改作 誤載 5 第9頁理由欄之㈡之⒋第6行 視聽著， 視聽著作， 漏載 6 第9頁理由欄之㈡之⒋第8行 使用者告訴人之 使用告訴人之 贅載 7 第9頁理由欄之第15行 侵害告訴人攝影著作 侵害告訴人視聽著作 誤載 
　　　　　　　　　　　　　　　
附錄：論罪科刑法條全文
著作權法第91條
擅自以重製之方法侵害他人之著作財產權者，處3年以下有期徒
刑、拘役，或科或併科新臺幣75萬元以下罰金。
意圖銷售或出租而擅自以重製之方法侵害他人之著作財產權者，
處6月以上5年以下有期徒刑，得併科新臺幣20萬元以上2百萬元
以下罰金。
以重製於光碟之方法犯前項之罪者，處6月以上5年以下有期徒刑
，得併科新臺幣50萬元以上5百萬元以下罰金。
著作僅供個人參考或合理使用者，不構成著作權侵害。
著作權法第92條
擅自以公開口述、公開播送、公開上映、公開演出、公開傳輸、
公開展示、改作、編輯、出租之方法侵害他人之著作財產權者，
處3年以下有期徒刑、拘役，或科或併科新臺幣75萬元以下罰金
。
著作權法第101條
法人之代表人、法人或自然人之代理人、受雇人或其他從業人員
，因執行業務，犯第91條至第93條、第95條至第96條之一之罪者
，除依各該條規定處罰其行為人外，對該法人或自然人亦科各該
條之罰金。
對前項行為人、法人或自然人之一方告訴或撤回告訴者，其效力
及於他方。